ACORDAO-COMPLETO-2497712

ACÓRDÃO 11684/2021 ATA 31/2021 - SEGUNDA CÂMARA

VISTOS, relatados e discutidos estes autos de tomada de contas especial instaurada pela Secretaria Especial da Cultura do Ministério do Ministério do Turismo, em desfavor de Patrício Eventos Ltda (78.519.931/0001-98) , Henrique Manoel Patrício (XXX.498.409-XX) e Doroty Janning Patrici (XXX.794.229-XX) , dirigentes da entidade, em razão de omissão no dever de prestar contas dos recursos captados por força do projeto cultural Pronac 152338, descrito da seguinte forma: "Realização de evento natalino, de 20 de novembro de 2015 a 09 de janeiro de 2016, na cidade de Pomerode\SC, com exposições artísticas diversas e aproximadamente 50 atividades culturais em praça pública, sendo: 13 apresentações musicais clássica e/ou erudita, 13 apresentações de corais regionais, 12 apresentações de danças Típicas Alemãs, 3 encenações teatrais da Lenda do Pelznickel, 6 encenações teatrais do Auto de Natal e 3 encenações teatrais Momento de Reflexão".
ACORDAM os Ministros do Tribunal de Contas da União, reunidos em sessão da Segunda Câmara, diante das razões expostas pelo relator, em:
9.1. acolher as alegações de defesa apresentadas por Patrício Eventos Ltda (78.519.931/0001-98) e por Henrique Manoel Patrício (XXX.498.409-XX) ;
9.2. com fundamento nos arts. 1º, inciso I; 16, inciso II; 18 e 23, inciso II, da Lei 8.443/1992, julgar regulares com ressalvas as contas de Henrique Manoel Patrício (XXX.498.409-XX) ;
9.3.  excluir a Sra. Doroty Janning Patrici (XXX.794.229-XX) da relação processual;
9.4. com fundamento nos arts. 20 e 21 da Lei 8.443/1992, c/c o art. 211, § 1º, do Regimento Interno do TCU, considerar iliquidáveis as contas da empresa Patrício Eventos Ltda (78.519.931/0001-98) , ordenando o seu trancamento, 
9.5. dar ciência desta deliberação aos responsáveis, à Secretaria Especial de Cultura do Ministério do Turismo e demais interessados, informando-os de que o teor integral das peças que a integram poderá ser obtido no endereço eletrônico www.tcu.gov.br/acordaos e que o acesso às demais peças do processo pode ser obtido no endereço eletrônico deste Tribunal, opção "vista eletrônica".

TOMADA DE CONTAS ESPECIAL. TCE instaurada pelo(a) Secretaria Especial de Cultura em razão de Omissão no dever de prestar contas, Lei Rouanet, que teve por objeto Realização de evento natalino, de 20 de novembro de 2015 a 09 de janeiro de 2016, na cidade de Pomerode\SC, com exposições artísticas diversas e aproximadamente 50 atividades culturais em praça pública, sendo: 13 apresentações musicais clássica e/ou erudita, 13 apresentações de corais regionais, 12 apresentações de danças Típicas Alemãs, 3 encenações teatrais da Lenda do Pelznickel, 6 encenações teatrais do Auto de Natal e 3 encenações teatrais Momento de Reflexão. (nº da TCE no sistema: 496/2018).

Segunda Câmara

Secretaria Especial da Cultura.

3. Interessados/Responsáveis:
3.1. Responsáveis: Doroty Janning Patrício (XXX.794.229-XX); Henrique Manoel Patrício (XXX.498.409-XX); Patrício Eventos Ltda (78.519.931/0001-98).

13.1. Ministros presentes: Bruno Dantas (Presidente) e Raimundo Carreiro (Relator).
13.2. Ministro-Substituto convocado: Marcos Bemquerer Costa.
13.3. Ministro-Substituto presente: André Luís de Carvalho.

RAIMUNDO CARREIRO

Trata-se de tomada de contas especial instaurada pela Secretaria Especial da Cultura do Ministério do Turismo, em desfavor de Patrício Eventos Ltda, Henrique Manoel Patrício e Doroty Janning Patrici, dirigentes da entidade, em razão de omissão no dever de prestar contas dos recursos captados por força do projeto cultural Pronac 152338, concernente à "Realização de evento natalino, de 20 de novembro de 2015 a 09 de janeiro de 2016, na cidade de Pomerode\SC".
2.	Reproduzo, no essencial e com ajustes de forma, nos termos do art. 1º, § 3º, inciso I, da Lei 8.443/92, a derradeira instrução produzida pela Secretaria de Controle Externo de Tomada de Contas Especial (Secex-TCE) à peça 72, endossada pelo corpo diretivo da Unidade (peças 73-74) e que obteve parecer parcialmente divergente do representante do MP/TCU, Procurador Júlio Marcelo de Oliveira (peça 76) .
"INTRODUÇÃO 
1. Cuidam os autos de tomada de contas especial instaurada pela Secretaria Especial da Cultura, em desfavor de Patrício Eventos Ltda (CNPJ: 78.519.931/0001-98) , Henrique Manoel Patrício (CPF: XXX.498.409-XX) e Doroty Janning Patrício (CPF: XXX.794.229-XX) , em razão de omissão no dever de prestar contas dos recursos captados por força do projeto cultural Pronac 152338, descrito da seguinte forma: "Realização de evento natalino, de 20 de novembro de 2015 a 09 de janeiro de 2016, na cidade de Pomerode\SC, com exposições artísticas diversas e aproximadamente 50 atividades culturais em praça pública, sendo: 13 apresentações musicais clássica e/ou erudita, 13 apresentações de corais regionais, 12 apresentações de danças Típicas Alemãs, 3 encenações teatrais da Lenda do Pelznickel, 6 encenações teatrais do Auto de Natal e 3 encenações teatrais Momento de Reflexão.". 
HISTÓRICO 
2.	Em 6/11/2017, com fundamento na IN/TCU 71/2012, alterada pela IN/TCU 76/2016 e DN/TCU 155/2016, o dirigente da instituição Secretaria Especial da Cultura autorizou a instauração da tomada de contas especial (peça 9) . O processo foi registrado no sistema e-TCE com o número 496/2018. 
3.	A Portaria n° 0439/15, de 24/07/2015, autorizou a captação do valor de apoio, totalizando R$ 1.044.445,60, no período de 27/07/2015 a 29/02/2016 (peça 3 e 4) , com prazo para execução dos recursos de 28/01/2016 a 29/02/2016, recaindo o prazo para prestação de contas em 30/6/2016. 
4.	A empresa proponente captou recursos autorizados, no montante de R$ 281.500,00, conforme atestam os recibos (peça 5) e/ou extratos bancários (peça 7) . 
5.	O fundamento para a instauração da Tomada de Contas Especial, conforme consignado na matriz de responsabilização elaborada pelo tomador de contas (peça 29) , foi a constatação da seguinte irregularidade:  
Omissão no dever de prestar contas. 
6.	Contudo, constata-se, na matriz de responsabilização de que trata a peça 36, que a irregularidade se refere à ausência parcial de documentação de prestação de contas dos recursos federais repassados ao PATRÍCIO EVENTOS LTDA, no âmbito do projeto incentivado. 
7.	Os responsáveis arrolados na fase interna foram devidamente comunicados e, diante da ausência de justificativas suficientes para elidir a irregularidade e da não devolução dos recursos, instaurou-se a tomada de contas especial. 
8.	No relatório (peça 30) , o tomador de contas concluiu que o prejuízo importaria no valor original de R$ 281.500,00, imputando-se a responsabilidade a Patrício Eventos Ltda e à Henrique Manoel Patrício e Doroty Janning Patrício, na condição de dirigentes.  
9.	Em 1/7/2019, a Controladoria-Geral da União emitiu o relatório de auditoria (peça 31) , em concordância com o relatório do tomador de contas. O certificado de auditoria e o parecer do dirigente do órgão de controle interno concluíram pela irregularidade das presentes contas (peças 32 e 33) . 
10.	Em 15/7/2019, o ministro responsável pela área atestou haver tomado conhecimento das conclusões contidas no relatório e certificado de auditoria, bem como do parecer conclusivo do dirigente do órgão de controle interno, manifestando-se pela irregularidade das contas, e determinou o encaminhamento do processo ao Tribunal de Contas da União (peça 34) . 
11.	Na instrução inicial (peça 37) , analisando-se os documentos nos autos, concluiu-se pela necessidade de realização de citação para a seguinte irregularidade:  
11.1. Irregularidade 1: ausência parcial de documentação de prestação de contas dos recursos federais repassados a PATRÍCIO EVENTOS LTDA, no âmbito do projeto incentivado. 
11.1.1. Evidências da irregularidade: documentos técnicos presentes nas peças 1, 3, 4, 5, 6, 7 e 10. 
11.1.2. Normas infringidas: art. 70, parágrafo único, da Constituição da República Federativa do Brasil, art. 93 do Decreto-lei 200/1967; art. 66, caput, do Decreto 93.872/1986, art. 75 da IN MinC 1/2013. 
11.2.  Débitos relacionados aos responsáveis Henrique Manoel Patrício (CPF: XXX.498.409-XX) , Patrício Eventos Ltda (CNPJ: 78.519.931/0001-98) e Doroty Janning Patrício (CPF: XXX.794.229-XX) : 
	Data de ocorrência 
	Valor histórico (R$)  

	24/11/2015
	50.000,00

	18/12/2015 
	1.500,00 

	18/12/2015 
	30.000,00 

	27/1/2016 
	200.000,00 

11.2.1.	Cofre credor: Tesouro Nacional. 
11.2.2.	Responsável: Patrício Eventos Ltda (CNPJ: 78.519.931/0001-98) . 
11.2.2.1.	Conduta: apresentar de forma incompleta a documentação relativa à prestação de contas dos recursos federais repassados por meio do instrumento em questão. 
11.2.2.2.	Nexo de causalidade: a apresentação incompleta da documentação da prestação de contas impediu a comprovação da regular aplicação dos recursos federais repassados, no âmbito do instrumento em questão, resultando em presunção de dano ao erário. 
11.2.2.3.	Culpabilidade: não há excludentes de ilicitude, de culpabilidade e de punibilidade; é razoável supor que o administrador responsável pela pessoa jurídica tinha consciência da ilicitude de sua conduta; era exigível conduta diversa da praticada, qual seja, apresentar a prestação de contas contendo todos os documentos necessários à comprovação da regular aplicação dos recursos federais repassados, conforme estabelecido nas normas aplicáveis.  
11.2.3.	Responsável: Doroty Janning Patrício (CPF: XXX.794.229-XX) . 
11.2.3.1. Conduta: apresentar de forma incompleta a documentação relativa à prestação de contas dos recursos federais repassados por meio do instrumento em questão. 
11.2.3.2. Nexo de causalidade: a apresentação incompleta da documentação da prestação de contas impediu a comprovação da regular aplicação dos recursos federais repassados, no âmbito do instrumento em questão, resultando em presunção de dano ao erário. 
11.2.3.3. Culpabilidade: não há excludentes de ilicitude, de culpabilidade e de punibilidade; é razoável supor que a responsável tinha consciência da ilicitude de sua conduta; era exigível conduta diversa da praticada, qual seja, apresentar a prestação de contas contendo todos os documentos necessários à comprovação da regular aplicação dos recursos federais repassados, conforme estabelecido nas normas aplicáveis.  
11.2.4. Responsável: Henrique Manoel Patrício (CPF: XXX.498.409-XX) . 
11.2.4.1. Conduta: apresentar de forma incompleta a documentação relativa à prestação de contas dos recursos federais repassados por meio do instrumento em questão. 
11.2.4.2. Nexo de causalidade: a apresentação incompleta da documentação da prestação de contas impediu a comprovação da regular aplicação dos recursos federais repassados, no âmbito do instrumento em questão, resultando em presunção de dano ao erário. 
11.2.4.3. Culpabilidade: não há excludentes de ilicitude, de culpabilidade e de punibilidade; é razoável supor que o responsável tinha consciência da ilicitude de sua conduta; era exigível conduta diversa da praticada, qual seja, apresentar a prestação de contas contendo todos os documentos necessários à comprovação da regular aplicação dos recursos federais repassados, conforme estabelecido nas normas aplicáveis.  
11.3.  Encaminhamento: citação. 
12.	Em cumprimento ao pronunciamento da unidade (peça 39) , foram efetuadas as citações dos responsáveis por meio dos Ofícios 9162, 9164 e 9165/2019 (peças 47-49) , efetivamente recebidos, como atestam os avisos de recebimento (peças 53, 56 e 58) . 
13.	Transcorrido o prazo regimental, o responsável Doroty Janning Patrício permaneceu silente, devendo ser considerado revel, nos termos do art. 12, §3º, da Lei 8.443/1992. 
14.	A Patrício Eventos Ltda. e Henrique Manoel Patrício, representante da entidade (peça 40) , compareceram aos autos e apresentaram suas defesas de forma conjunta, que inclui documentação relativa à prestação de contas (peça 55) . 
15.	Na instrução antecedente (peça 60) consta que os responsáveis se limitaram a informar que: 
i) as prestações das contas do Projeto Cultural Pronac 152338 eram realizadas eletronicamente por meio do Salic, e todas as notas e recibos foram preenchidos no site indicado pelo Ministério da Cultura, nos prazos exigidos; ii) estavam sendo reunidos todos os elementos que comprovavam a importância, a veracidade e a qualidade do evento em pauta, a fim de que a prestação de contas fosse aprovada; iii) as atividades da Patrício Eventos Ltda. foram encerradas, tendo sido solicitada a baixa da entidade. 
16.	Consta ainda que a análise das alegações de defesa deveria ser feita posteriormente, visto que houve extemporânea apresentação da documentação referente à prestação de contas (peça 55, p. 14 e 6-75) e que o exame da regularidade ou não da documentação ora apresentada, a título de prestação de contas do projeto cultural Pronac 152338, deveria ser atribuído à Secretaria Especial de Cultura, concedente dos recursos. Sugeriu-se a realização de diligência à Secretaria Especial de Cultura, para que informasse sobre a regularidade ou não da documentação comprobatória da prestação de contas, encaminhada ao Tribunal, a qual foi autorizada, conforme se verifica no Pronunciamento da Unidade (peça 62) . 
17.	A diligência foi realizada (peça 63-64) , tendo o Ministério do Turismo encaminhado o Ofício 2059/2020/AECI, de 4/11/2020 (peça 68) . 
ANÁLISE DOS PRESSUPOSTOS DE PROCEDIBILIDADE DA IN/TCU 71/2012 Avaliação de Viabilidade do Exercício do Contraditório e Ampla Defesa 
18.	Verifica-se que não houve o transcurso de mais de dez anos desde o fato gerador sem que tenha havido a notificação dos responsáveis pela autoridade administrativa federal competente (art. 6º, inciso II, c/c art. 19 da IN/TCU 71/2012, modificada pela IN/TCU 76/2016) , uma vez que o fato gerador da irregularidade sancionada ocorreu em 1/7/2016, e os responsáveis foram notificados sobre a irregularidade pela autoridade administrativa competente conforme abaixo: 
18.1.  Patrício Eventos Ltda, por meio do ofício acostado à peça 18, recebido em 28/5/2018, conforme AR (peça 21) . 
18.2. Henrique Manoel Patrício, por meio do ofício acostado à peça 19, recebido em 28/5/2018, conforme AR (peça 22) . 
18.3. Doroty Janning Patrício, por meio do ofício acostado à peça 20, recebido em 28/5/2018, conforme AR (peça 23) . 
Valor de Constituição da TCE   
19. Verifica-se, ainda, que o valor atualizado do débito apurado (sem juros) em 1/1/2017 é de R$ 300.579,88, portanto superior ao limite mínimo de R$ 100.000,00, na forma estabelecida conforme os arts. 6º, inciso I, e 19 da IN/TCU 71/2012, modificada pela IN/TCU 76/2016.  
OUTROS PROCESSOS/DÉBITOS NOS SISTEMAS DO TCU COM OS MESMOS RESPONSÁVEIS 
20. Informa-se que não foi encontrado débito imputável aos responsáveis em outros processos no Tribunal. 
EXAME TÉCNICO 
Da validade das notificações: 
21.	Preliminarmente, cumpre tecer breves considerações sobre a forma como são realizadas as comunicações processuais no TCU. A esse respeito, destacam-se o art. 179, do Regimento Interno do TCU (Resolução 155, de 4/12/2002) e o art. 4º, inciso III, § 1º, da Resolução TCU 170, de 30 de junho de 2004, in verbis: 
Art. 179. A citação, a audiência ou a notificação, bem como a comunicação de diligência, far-se-ão: 
I - mediante ciência da parte, efetivada por servidor designado, por meio eletrônico, fac-símile, telegrama ou qualquer outra forma, desde que fique confirmada inequivocamente a entrega da comunicação ao destinatário; 
II	- mediante carta registrada, com aviso de recebimento que comprove a entrega no endereço do destinatário; 
III	- por edital publicado no Diário Oficial da União, quando o seu destinatário não for localizado 
 (...) 
Art. 3º As comunicações serão dirigidas ao responsável, ou ao interessado, ou ao dirigente de órgão ou entidade, ou ao representante legal ou ao procurador constituído nos autos, com poderes expressos no mandato para esse fim, por meio de: 
I	- correio eletrônico, fac-símile ou telegrama; 
II	- servidor designado; 
III	- carta registrada, com aviso de recebimento; 
IV	- edital publicado no Diário Oficial da União, quando o seu destinatário não for localizado, nas hipóteses em que seja necessário o exercício de defesa. 
Art. 4º. Consideram-se entregues as comunicações: 
I	- efetivadas conforme disposto nos incisos I e II do artigo anterior, mediante confirmação da ciência do destinatário; 
II	- realizadas na forma prevista no inciso III do artigo anterior, com o retorno do aviso de recebimento, entregue comprovadamente no endereço do destinatário; 
III	- na data de publicação do edital no Diário Oficial da União, quando realizadas na forma prevista no inciso IV do artigo anterior. 
§ 1º O endereço do destinatário deverá ser previamente confirmado mediante consulta aos sistemas disponíveis ao Tribunal ou a outros meios de informação, a qual deverá ser juntada ao respectivo processo. 
 (...) 
22.	Bem se vê, portanto, que a validade da citação via postal não depende de que o aviso de recebimento seja assinado pelo próprio destinatário da comunicação, o que dispensa, no caso em tela, a entrega do AR em "mãos próprias". A exigência da norma é no sentido de o Tribunal verificar se a correspondência foi entregue no endereço correto, residindo aqui a necessidade de certeza inequívoca.  
23.	Não é outra a orientação da jurisprudência do TCU, conforme se verifica dos julgados a seguir transcritos: 
São válidas as comunicações processuais entregues, mediante carta registrada, no endereço correto do responsável, não havendo necessidade de que o recebimento seja feito por ele próprio (Acórdão 3648/2013-TCU-Segunda Câmara, Relator Min. José Jorge) ; 
É prescindível a entrega pessoal das comunicações pelo TCU, razão pela qual não há necessidade de que o aviso de recebimento seja assinado pelo próprio destinatário. Entregando-se a correspondência no endereço correto do destinatário, presume-se o recebimento da citação. (Acórdão 1019/2008-TCU-Plenário, Relator Min. Benjamin Zymler) ; 
As comunicações do TCU, inclusive as citações, deverão ser realizadas mediante Aviso de Recebimento - AR, via Empresa Brasileira de Correios e Telégrafos, bastando para sua validade que se demonstre que a correspondência foi entregue no endereço correto. 
 (Acórdão 1526/2007-TCU-Plenário, Relator Min. Aroldo Cedraz) . 
24. A validade do critério de comunicação processual do TCU foi referendada pelo Supremo Tribunal Federal, nos termos do julgamento do MS-AgR 25.816/DF, por meio do qual se afirmou a desnecessidade da ciência pessoal do interessado, entendendo-se suficiente a comprovação da entrega do "AR" no endereço do destinatário: 
Ementa: agravo regimental. Mandado de segurança. Desnecessidade de intimação pessoal das decisões do tribunal de contas da união. art. 179 do regimento interno do TCU. Intimação do ato impugnado por carta registrada, iniciado o prazo do art. 18 da lei nº 1.533/51 da data constante do aviso de recebimento. Decadência reconhecida. Agravo improvido. 
O envio de carta registrada com aviso de recebimento está expressamente enumerado entre os meios de comunicação de que dispõe o Tribunal de Contas da União para proceder às suas intimações. 
O inciso II do art. 179 do Regimento Interno do TCU é claro ao exigir apenas a comprovação da entrega no endereço do destinatário, bastando o aviso de recebimento simples.  
Da revelia da responsável Doroty Janning Patrício 
25.	No caso vertente, a citação da responsável se deu em endereço constante na base de dados da Receita Federal custodiada pelo TCU (peça 42) . A entrega do ofício citatório nesse endereço ficou comprovada (peças 49 e 53) . Válida, portanto, sua notificação. 
26.	Nos processos do TCU, a revelia não leva à presunção de que seriam verdadeiras todas as imputações levantadas contra a responsável, diferentemente do que ocorre no processo civil, em que a revelia do réu opera a presunção da verdade dos fatos narrados pelo autor (Acórdão 1009/2018-TCU-Plenário, Relator Min. Bruno Dantas; 2369/2013 - TCU - Plenário, Relator Min. Benjamin Zymler e 2449/2013 - TCU - Plenário, Relator Min. Benjamin Zymler) . Dessa forma, a avaliação da responsabilidade do agente não pode prescindir da prova existente no processo ou para ele carreada.  
27.	Ao não apresentar sua defesa, a responsável deixou de produzir prova da regular aplicação dos recursos sob sua responsabilidade, em afronta às normas que impõem aos gestores públicos a obrigação legal de, sempre que demandados pelos órgãos de controle, apresentar os documentos que demonstrem a correta utilização das verbas públicas, a exemplo do contido no art. 93 do Decreto-Lei 200/1967: "Quem quer que utilize dinheiros públicos terá de justificar seu bom e regular emprego na conformidade das leis, regulamentos e normas emanadas das autoridades administrativas competentes."  
28.	Mesmo as alegações de defesa não sendo apresentadas, considerando o princípio da verdade real que rege esta Corte, procurou-se buscar, em manifestações da responsável na fase interna desta Tomada de Contas Especial, se havia algum argumento que pudesse ser aproveitado a seu favor.  
29.	No entanto, a responsável não se manifestou na fase interna, não havendo, assim, nenhum argumento que possa vir a ser analisado e posteriormente servir para afastar as irregularidades apontadas. 
30.	Em se tratando de processo em que a parte interessada não se manifestou acerca das irregularidades imputadas, não há elementos para que se possa efetivamente aferir e reconhecer a ocorrência de boa-fé na conduta da responsável, podendo este Tribunal, desde logo, proferir o julgamento de mérito pela irregularidade das contas, conforme os termos dos §§ 2º e 6º do art. 202 do Regimento Interno do TCU. (Acórdão 2064/2011-TCU-Primeira Câmara (relator Min. Ubiratan Aguiar) , 6.182/2011-TCU-1ª Câmara (relator Min. Weber de Oliveira) , 4.072/2010-TCU-1ª Câmara (Relator Min. Valmir Campelo) , 1.189/2009-TCU-1ª Câmara (Relator Min. Marcos Bemquerer) , 731/2008TCU-Plenário (Relator Min. Aroldo Cedraz) . 
31.	Entretanto, as alegações de defesa dos responsáveis Patrício Eventos Ltda. e Henrique Manoel Patrício e a análise efetuada (itens 33-45 da presente instrução) , podem ser aproveitados em favor da responsável, com base no art. 161 do Regimento Interno do TCU, segundo o qual, havendo mais de um responsável pelo mesmo fato, a defesa apresentada por um deles aproveitará a todos, mesmo ao revel, no que concerne às circunstâncias objetivas, e não aproveitará no tocante aos fundamentos de natureza exclusivamente pessoal. No presente caso, houve afastamento parcial do débito, pois se chegou à conclusão de que os elementos que constam nos autos não foram suficientes para elidir integralmente a irregularidade apontada. 
32.	Dessa forma, a responsável Doroty Janning Patrício deve ser considerada revel, nos termos do art. 12, § 3º, da Lei 8.443/1992, devendo as contas serem julgadas irregulares, condenando-a solidariamente ao débito apurado e aplicando-lhe a multa prevista no art. 57 da Lei 8.443/1992. 
Da análise das alegações de defesa dos responsáveis Patrício Eventos Ltda. e Henrique Manoel Patrício 
33.	Foi realizada citação dos responsáveis Patrício Eventos Ltda. e Henrique Manoel Patrício em razão da ausência parcial de documentação de prestação de contas dos recursos federais repassados a Patrício Eventos Ltda, no âmbito do projeto incentivado. Os responsáveis apresentaram suas alegações de defesa (peça 55) . 
34.	Conforme relatado na instrução antecedente (peça 60) , os responsáveis se limitaram a informar que: i) as prestações das contas do Projeto Cultural Pronac 152338 eram realizadas eletronicamente por meio do Salic, e todas as notas e recibos foram preenchidos no site indicado pelo Ministério da Cultura, nos prazos exigidos; ii) estavam sendo reunidos todos os elementos que comprovavam a importância, a veracidade e a qualidade do evento em pauta, a fim de que a prestação de contas fosse aprovada; iii) as atividades da Patrício Eventos Ltda. foram encerradas, tendo sido solicitada a baixa da entidade. Foi relatado ainda que a análise das alegações de defesa deveria ser feita posteriormente. 
35.	Considerando que a análise da correta aplicação dos recursos transferidos mediante convênios celebrados no âmbito federal é de competência dos órgãos concedentes, foi realizada diligência à Secretaria Especial de Cultura, para que informasse sobre a regularidade ou não da documentação comprobatória da prestação de contas, encaminhada ao Tribunal (peças 63-64) . Em resposta, o Ministério do Turismo encaminhou o Ofício 2059/2020/AECI, de 4/11/2020 (peça 68) . 
36.	No referido ofício consta que estava sendo encaminhado o Ofício 76/2020/DVAOC/CGPCONT/SGFT/GSE (peça 68, p. 3) e anexos, contendo informações acerca da matéria. Nesse expediente consta que os documentos foram analisados por meio da Nota Técnica 34/2020/COAOB/CGARE/DFIND/SEFIC/SECULT, que concluiu pela regularidade com ressalva do objeto, e por meio do Parecer financeiro 62/2020/CAEPP/CGPCONT/SGFT/GSE (peça 68, p. 5-7) , que concluiu pela reprovação parcial das contas do projeto, no valor de R$ 247.951,37. Consta ainda que a gestão foi qualificada como irregular. 
37.	Abaixo, 	transcreve-se 	manifestação 	que 	consta 	no 	Parecer 	financeiro 62/2020/CAEPP/CGPCONT/SGFT/GSE: 
2.1.	Ao proceder à análise financeira, verificou-se que a Relação de Pagamentos apresentada está sem todas as informações relevantes para a análise, tais como número do comprovante e data de emissão. Ainda assim, foi possível realizar o cotejamento das informações com os registros de débitos contidos nos extratos bancários. 
2.2.	Dentre os 30 (trinta) comprovantes apresentados, foram identificadas as ocorrências que seguem abaixo. 
2.3.	OCORRÊNCIAS: 
2.3.1. 	Comprovantes de despesa com descrição genérica do serviço. 
 Não foi possível identificar a qual item de custo da planilha homologada os serviços dos comprovantes abaixo se referem, o que impossibilita a verificação quanto à execução de itens não aprovados. 
2.3.1.1. Nota Fiscal nº 8320, emitida por Fácil Comunicação Visual Ltda., no valor de R$ 382,50. 
2.3.1.2. Nota Fiscal nº 8311, emitida por Fácil Comunicação Visual Ltda., no valor de R$ 10.832,50. 
2.3.1.3.Nota Fiscal nº 8198, emitida por Fácil Comunicação Visual Ltda., no valor de R$ 12.328,41. 
2.3.1.4. Nota Fiscal nº 8223, emitida por Fácil Comunicação Visual Ltda., no valor de R$ 632,40. 
2.3.1.5. Nota Fiscal nº 8342, emitida por Fácil Comunicação Visual Ltda., no valor de R$ 195,00. 
2.3.1.6. O proponente não apresentou cartas de correção das notas referidas, sendo assim, sugere-se a impugnação do valor de R$ 24.370,81. 
2.3.2. 	Comprovantes de despesa inválido. 
 Foram apresentados recibos simples, quando o correto seria a apresentação de Recibo de Pagamento Autônomo - RPA ou Nota Fiscal, em caso de fornecedor pessoa jurídica. 
2.3.2.1. Recibo nº 02, assinado por Sergio Rubens Theiss, no valor de R$ 42.000,00. Item de custo: Projeto Cenográfico. 
2.3.2.2. Recibo nº 03, assinado por Tarcisio Kriger, no valor de R$ 30.000,00. Item de custo: Cenógrafo. 
2.3.2.3. Recibo nº 04, assinado por Silvio Silveira, no valor de R$ 20.000,00. Item de custo: 
Operador de Luz e Som. 
2.3.2.4. Recibo n 05, assinado por Rosevaldo Duarte, no valor de R$ 12.000,00. Item de custo: Artesão. 
2.3.2.5. Recibo nº 06, assinado por Mario Luiz Theiss, no valor de R$ 21.000,00. Item de custo: Diretor de produção. 
2.3.2.6. Recibo nº 07, assinado por Victoria Rech Barro, no valor de R$ 28.000,00. Item de custo: Remuneração para captação de recursos. 
2.3.2.7. Recibo nº 08, sem assinatura de Elaine Maria Reich, no valor de R$ 10.580,56. Item de custo: Secretária. 
2.3.2.8. Tendo em vista a apresentação de recibos inválidos, sugere-se a impugnação do valor de R$ 163.580,56. 
2.3.3. 	Ausência de contrato de locação e discriminação de valores. 
 Não foi apresentado junto do comprovante abaixo um contrato de locação para os materiais alugados com a relação dos mesmos, bem como não há discriminação dos valores entre os itens de custo. 
2.3.3.1. Recibo nº 01, assinado por Cristiano Schaffer Neto, no valor de R$ 60.000,00. Itens de custo: Locação de equipamento de som para sonorização e Locação de equipamento de luz. 
2.3.3.2. Considerando a ausência do contrato de locação e a discriminação dos valores, sugere-se a impugnação do valor de R$ 60.000,00. 
2.4.	Importa registrar que o item de custo "Assessor de imprensa" foi aprovado em R$ 8.000,00 e foi executado em R$ 13.201,78. A Instrução Normativa nº 02/2019 dispõe em seu art. 37 que ajustes que impliquem alterações acima do limite de 50% (cinquenta por cento) do valor do item aprovado devem ser submetidos previamente ao Ministério para análise, o que não aconteceu. Tal situação ensejaria aprovação com ressalvas, de acordo com o item 1, alínea "f", inciso II, art. 51 da IN nº 02/2019. 
2.5.	Valor total impugnado nas ocorrências identificadas: R$ 247.951,37 (a ser acrescido de correção monetária) . 
3. 	CONCLUSÃO 
3.1.	Não obstante a Nota Técnica nº 34/2020 (SEI nº 0697023) exare o entendimento que pela REGULARIDADE COM RESSALVAS do cumprimento do objeto e dos objetivos, no que tange aos aspectos financeiros da prestação das contas, foram detectadas as irregularidades acima elencadas. 
3.2.	Em face do exposto, submetemos o processo às instâncias superiores, com sugestão de REPROVAÇÃO das contas do projeto e a impugnação do valor total de R$ 247.951,37. 
38.	Apontou-se que, quanto às notas fiscais 8198, 8223, 8311, 8320 e 8342, emitidas por Fácil Comunicação Visual Ltda. (peça 55, p. 29-33) , não foi possível identificar a que item de custo da planilha homologada os serviços se referem, e que o proponente não apresentou cartas de correção dos referidos documentos fiscais, sendo sugerida a impugnação do valor de R$ 24.370,81. Não havendo como vincular os serviços prestados ao item da planilha que integra ao projeto aprovado (peça 2) e não tendo sido feitas as correções necessárias, não há como afastar o débito imputado aos responsáveis. 
39.	Os débitos deverão ser ressarcidos a partir de 2/2/2016, data em que ocorreram os pagamentos, conforme especificado na tabela abaixo.  
	Nº da Nota fiscal 
	Valor 
	Data do pagamento 
	Localização nos autos 

	8320 
	R$382,50 

	8311 
	R$10.832,40 

	Subtotal 
	R$11.214,90 
	02/02/2016 
	Peça 7, p. 2 

	8198 
	R$12.328,41 

	8223 
	R$632,40 

	8342 
	R$195,00 

	Subtotal 
	R$13.155,81 
	02/02/2016 
	Peça 7, p. 2 

	Total 
	R$24.370,71 

 40.	Constata-se, no referido parecer, que houve impugnação de valores, em razão de terem sido apresentados recibos simples em vez de Recibo de Pagamento Autônomo - RPA ou nota fiscal (peça 15, p. 20-25) . Verifica-se, contudo, não ser necessária, no presente caso, a emissão de RPA ou nota fiscal para a comprovação das despesas, podendo ser apresentado recibo, desde que discriminados os serviços prestados, considerando o disposto no Relatório exarado no TC Processo 013.365/2015-0, cujo trecho consta transcrito abaixo: 
4.2 Não foram apresentados os recibos de Pagamento Autônomos (RPAs) ou documentos fiscais hábeis referentes às seguintes pessoas, com a informação a qual rubrica e serviço foram prestados: 
 (...) 
j) Erlei Roberto de Melo, valor total R$ 10.000,00; 
 (...) 
11.5.9 Não foram apresentados os recibos de Pagamento Autônomos (RPAs) ou documentos fiscais hábeis referentes a pagamentos efetuados à Erlei Roberto de Melo, no valor total de R$ 10.000,00, com a informação a qual rubrica e serviço foram prestados; 
Resposta: O extrato comprobatório do pagamento à Erlei Roberto de Melo está apensado à prestação de contas encaminhada (peça 28, p. 9) ; Análise: 
11.5.9.1 Foi apresentado o recibo (peça 28, p. 132) , no valor de R$ 10.000,00, referente a serviços artísticos, emitido por Erlei Roberto de Melo, sendo também possível verificar que foram efetuados dois pagamentos no valor de R$ 5.000,00, conforme extrato à peça 28, p. 130-131. Assim, deve ser excluído do débito apurado o valor de R$ 10.000,00 relativo à data de 25/8/2008; 
12. Dessa forma, em resumo, restaram apuradas as seguintes constatações: 
 (...) 
12.2 Quanto ao débito apurado no Parecer Técnico 010/2014/COCAP/CGEEPC/DIC/DEFIC/MINC (peça 2, p. 112-114) , tendo em vista as análises efetuadas no item 11 supra, cabe realizar os seguintes ajustes: 
 (...) 
12.2.2 Irregularidades que resultaram na glosa do valor de R$ 171.410,00 (peça 2, p. 113) , em razão da não apresentação dos recibos de Pagamento Autônomos (RPAs) ou documentos fiscais hábeis referentes às seguintes pessoas, com a informação a qual rubrica e serviço foram prestados: 
 (...) 
j) Erlei Roberto de Melo, valor total R$ 10.000,00 (glosa excluída conforme subitem 11.5.9.1) ; 
41.	Com base nesse posicionamento, devem ser excluídos do débito os pagamentos realizados, referentes aos recibos 2 a 7, no total de R$ 153.000,00 (R$ 42.000,00 + R$ 30.000,00 + R$ 20.000,00 + R$ 12.000,00 + R$ 21.000,00 + R$ 28.000,00) . Contudo, deve permanecer o débito de R$ 10.580,56, referente ao valor pago à Elaine Maria Reich (peça 55, p. 9) , haja vista ter sido informado que não havia assinatura no recibo nº 08, a ser ressarcido a partir de 22/2/2016 (peça 7, p. 2) . 
42.	Foi imputado débito, no valor de R$ 60.000,00, pago por meio do recibo nº 01 (peça 15, p. 19) , em razão da ausência de contrato de locação de equipamento de som para sonorização e de equipamento de luz. Todavia, esse fato, por si só, não deve dar ensejo à imputação de débito aos responsáveis, uma vez que a existência de dano aos cofres públicos tende a se evidenciar quando houver indícios de inexecução do objeto ou quando não for possível comprovar o nexo de causalidade entre os recursos recebidos e a despesa realizada. No presente caso, concluiu-se, por meio da Nota Técnica 34/2020/COAOB/CGARE/DFIND/SEFIC/SECULT, pela regularidade com ressalva do objeto (peça 68, p. 3) e resta comprovado que o pagamento se refere a serviço de sonorização e locação de equipamento de luz para execução do projeto cultural Pronac 152338 (peça 2, p. 3 e 6) . Trata-se, portanto, de falha formal, razão pela qual não se deve imputar, aos responsáveis, o débito de R$ 60.000,00. 
43.	Da análise procedida acima, verifica-se que as alegações de defesa dos responsáveis Patrício Eventos Ltda. e Henrique Manoel Patrício devem ser rejeitadas parcialmente, uma vez que não foram suficientes para elidir integralmente a irregularidade pela qual estão sendo responsabilizados. 
44.	Com relação à citação realizada, fundada na falta de "comprovação da regular aplicação dos recursos federais repassados", não há necessidade de realização de nova citação dos responsáveis, conforme enunciado abaixo transcrito: 
Acórdão 2050/2016-TCU-Segunda Câmara, Rel. Min. Marcos Bemquerer: Nos casos em que o responsável tenha sido citado por omissão no dever de prestar contas e venha a apresentar a reclamada prestação de contas, mas na análise das alegações de defesa sejam constatadas irregularidades que caracterizam dano ao erário, não é necessária a renovação da citação se: i) no ofício citatório estiver expressamente consignado que o débito decorre da não comprovação da boa e regular aplicação dos recursos geridos; e ii) o valor do dano apurado ao final não seja superior àquele que constou da citação. 
45.	Verifica-se que a citação realizada atende ao quesito constante na alínea "a", uma vez que nos Ofícios 9162/2019, 9164/2019 e 9165/2019 (peças 47-49) consta que a apresentação incompleta da documentação da prestação de contas impediu a comprovação da regular aplicação dos recursos federais repassados. Já o valor do dano apurado é menor que àquele que constou na citação. Portanto não é necessária a renovação da citação. 
Da responsabilização da Patrício Eventos Ltda. 
46.	Conforme relatado na instrução antecedente (peça 60) , os responsáveis informaram que as atividades da Patrício Eventos Ltda. foram encerradas, tendo sido solicitada a baixa da entidade. 
47.	Em pesquisa ao site da RFB (peça 71) verifica-se que a entidade consta com a situação cadastral "BAIXADA", em 2/7/2018. A citação da responsável ocorreu em 14/8/2019 (peça 39) . No presente caso, inviável o julgamento das contas de pessoa jurídica extinta antes da citação, ante a ausência de pressupostos de desenvolvimento válido e regular do processo, conforme entendimento proferido no TC Processo 017.031/2004-5 (Acórdão 10938/2016-TCU-Segunda Câmara) . 
48.	Portanto, há que se considerar iliquidáveis as contas da Patrício Eventos Ltda., ordenando o seu trancamento, com fundamento nos arts. 20 e 21 da Lei 8.443/1992, c/c o art. 211, § 1º, do Regimento Interno do TCU. 
Prescrição da Pretensão Punitiva 
49.	Vale ressaltar que a pretensão punitiva do TCU, conforme Acórdão 1441/2016-TCU-Plenário, Relator Min. Benjamin Zymler, que uniformizou a jurisprudência acerca dessa questão, subordina-se ao prazo geral de prescrição indicado no art. 205 do Código Civil, que é de dez anos, contado da data de ocorrência da irregularidade sancionada, nos termos do art. 189 do Código Civil, sendo este prazo interrompido pelo ato que ordenar a citação, a audiência ou a oitiva dos responsáveis. 
50.	No caso em exame, não ocorreu a prescrição, uma vez que a irregularidade sancionada ocorreu em 1/7/2016, e o ato de ordenação da citação ocorreu em 14/8/2019. 
CONCLUSÃO 
51.	Em face da análise promovida na seção "Exame Técnico", verifica-se que a responsável Doroty Janning Patrício não logrou comprovar a boa e regular aplicação dos recursos. Instada a se manifestar, optou pelo silêncio, configurando a revelia, nos termos do § 3º, do art. 12, da Lei 8.443/1992. 
52.	Propõe-se rejeitar parcialmente as alegações de defesa de Patrício Eventos Ltda e Henrique Manoel Patrício, uma vez que não foram suficientes para sanar integralmente a irregularidade a eles atribuídas, devendo os argumentos ser aproveitados em favor da responsável Doroty Janning Patrício, com base no art. 161 do Regimento Interno do TCU, segundo o qual, havendo mais de um responsável pelo mesmo fato, a defesa apresentada por um deles aproveitará a todos, mesmo ao revel, no que concerne às circunstâncias objetivas, e não aproveitará no tocante aos fundamentos de natureza exclusivamente pessoal. 
53.	Verifica-se que não houve a prescrição da pretensão punitiva, conforme análise já realizada. 
54.	Considerando o fato de a Patrício Eventos Ltda ter sido extinta em 2018 e de sua citação ter sido realizada em 2019, inviável o julgamento de suas contas ante a ausência de pressupostos de desenvolvimento válido e regular do processo, conforme entendimento proferido no TC Processo 017.031/2004-5 (Acórdão 10938/2016-TCU-Segunda Câmara) . Logo, suas contas devem ser consideradas iliquidáveis, sendo ordenado o seu trancamento, com fundamento nos arts. 20 e 21 da Lei 8.443/1992, c/c o art. 211, § 1º, do Regimento Interno do TCU. 
55.	Tendo em vista que não constam dos autos elementos que permitam reconhecer a boa-fé dos responsáveis ou a ocorrência de outras excludentes de culpabilidade, sugere-se que as contas de Henrique Manoel Patrício e Doroty Janning Patrício sejam julgadas irregulares, nos termos do art. 202, § 6º, do Regimento Interno do TCU, com a imputação do débito atualizado monetariamente e acrescido de juros de mora, nos termos do art. 202, § 1º do Regimento Interno do TCU, descontado o valor eventualmente recolhido, com a aplicação da multa prevista no art. 57 da Lei 8.443/1992. 
PROPOSTA DE ENCAMINHAMENTO 
56. 	Diante do exposto, submetemos os autos à consideração superior, propondo ao Tribunal: 
a)	considerar revel a responsável Doroty Janning Patrício (CPF: XXX.794.229-XX) , para todos os efeitos, dando-se prosseguimento ao processo, com fulcro no art. 12, § 3º, da Lei 8.443/1992;  
b)	rejeitar parcialmente as alegações de defesa apresentadas pelos responsáveis Patrício Eventos Ltda (CNPJ: 78.519.931/0001-98) e Henrique Manoel Patrício (CPF: XXX.498.409-XX) ;  
c)	considerar iliquidáveis as contas da Patrício Eventos Ltda (CNPJ: 78.519.931/000198) , ordenando o seu trancamento, com fundamento nos arts. 20 e 21 da Lei 8.443/1992, c/c o art. 211, § 1º, do Regimento Interno do TCU; 
d)	julgar irregulares, nos termos dos arts. 1º, inciso I, 16, inciso III, alínea c, da Lei 8.443/1992, c/c os arts. 19 e 23, inciso III, da mesma Lei, as contas dos responsáveis Henrique Manoel Patrício (CPF: XXX.498.409-XX) e Doroty Janning Patrício (CPF: XXX.794.229-XX) , condenando-os solidariamente ao pagamento das importâncias a seguir especificadas, atualizadas monetariamente e acrescidas dos juros de mora, calculadas a partir das datas discriminadas até a data da efetiva quitação do débito, fixando-lhes o prazo de quinze dias, para que comprovem, perante o Tribunal, o recolhimento das referidas quantias aos cofres do Tesouro Nacional, nos termos do art. 23, inciso III, alínea "a", da citada lei, c/c o art. 214, inciso III, alínea "a", do Regimento Interno do TCU.   
	Valor original 
	Data da ocorrência 
	Débito/Crédito 

	R$382,50 
	02/02/2016 
	Débito 

	R$10.832,40 
	02/02/2016 
	Débito 

	R$12.328,41 
	02/02/2016 
	Débito 

	R$632,40 
	02/02/2016 
	Débito 

	R$195,00 
	02/02/2016 
	Débito 

	R$10.580,56 
	22/02/2016 
	Débito 

Valor atualizado do débito (com juros) em 24/6/2021: R$ 48.017,72.
e)	aplicar individualmente aos responsáveis Henrique Manoel Patrício (CPF: XXX.498.409-XX) e Doroty Janning Patrício (CPF: XXX.794.229-XX) , a multa prevista no art. 57 da Lei 8.443/1992 c/c o art. 267 do Regimento Interno do TCU, fixando-lhes o prazo de quinze dias, a contar da notificação, para que comprovem, perante o Tribunal (art. 214, III, alínea "a", do Regimento Interno do TCU) , o recolhimento da dívida aos cofres do Tesouro Nacional, atualizada monetariamente desde a data do acórdão que vier a ser proferido por este Tribunal até a data do efetivo recolhimento, se paga após o vencimento, na forma da legislação em vigor; 
f)	autorizar, desde logo, a cobrança judicial das dívidas, caso não atendidas as notificações, na forma do disposto no art. 28, inciso II, da Lei 8.443/1992; 
g)	autorizar também, desde logo, se requerido, com fundamento no art. 26 da Lei 8.443, de 1992, c/c o art. 217, §§ 1º e 2º do Regimento Interno do TCU, o parcelamento da (s) dívida (s) em até 36 parcelas, incidindo, sobre cada parcela, corrigida monetariamente, os correspondentes acréscimos legais, fixando-lhe o prazo de quinze dias, a contar do recebimento da notificação, para comprovar, perante o Tribunal, o recolhimento da primeira parcela, e de trinta dias, a contar da parcela anterior, para comprovar os recolhimentos das demais parcelas, devendo incidir, sobre cada valor mensal, atualizado monetariamente, os juros de mora devidos, no caso do débito, na forma prevista na legislação em vigor, alertando os responsáveis de que a falta de comprovação do recolhimento de qualquer parcela importará o vencimento antecipado do saldo devedor, nos termos do § 2º do art. 217 do Regimento Interno deste Tribunal; 
h)	enviar cópia do Acórdão a ser prolatado, bem como do Relatório e do Voto que o fundamentarem, à Procuradoria da República no Estado de Santa Catarina, nos termos do § 3º do art. 16 da Lei 8.443/1992, c/c o § 7º do art. 209 do Regimento Interno do TCU, para adoção das medidas cabíveis; e 
i)	enviar cópia do acórdão que vier a ser proferido à Secretaria Especial da Cultura e aos responsáveis, para ciência, informando que a presente deliberação, acompanhada do Relatório e do Voto que a fundamenta, está disponível para a consulta no endereço www.tcu.gov.br/acordaos, além de esclarecer que, caso requerido, o TCU poderá fornecer sem custos as correspondentes cópias, de forma impressa.
2.	O Ministério Público junto ao TCU, na pessoa do Procurador Júlio Marcelo de Oliveira, exarou o parecer de peça 76, em que apresenta encaminhamento parcialmente divergente da unidade técnica, o qual transcrevo, com ajustes de forma:
"Nos termos do Relatório de TCE 496/2018 (peça 30) , o presente processo foi instaurado em decorrência da omissão no dever de prestar contas dos recursos captados pela empresa Patrício Eventos Ltda. no âmbito do projeto cultural Pronac 15-2338, cujo objeto era a realização de "evento natalino, de 20 de novembro de 2015 a 09 de janeiro de 2016, na cidade de Pomerode/SC, com exposições artísticas diversas e aproximadamente 50 atividades culturais em praça pública, sendo: 13 apresentações musicais clássica e/ou erudita, 13 apresentações de corais regionais, 12 apresentações de danças típicas alemãs, 3 encenações teatrais da Lenda do Pelznickel, 6 encenações teatrais do Auto de Natal e 3 encenações teatrais Momento de Reflexão" (peças 1 e 3) . 
O valor pleiteado para a execução do projeto totalizava R$ 1.050.496,00 (peça 1, p. 9) , mas o Ministério da Cultura (MinC) aprovou a captação de R$ 1.044.445,60 (peça 2, p. 6, e peça 3, p. 2) . 
A captação total efetivamente realizada atingiu a importância de R$ 281.500,00 (peças 5 e 7) :  
	DATA DE OCORRÊNCIA 
	VALOR HISTÓRICO (R$)  

	24/11/2015 
	  50.000,00 

	18/12/2015 
	    1.500,00 

	18/12/2015 
	  30.000,00 

	27/1/2016 
	200.000,00 

	TOTAL 
	281.500,00 

 A defesa administrativa apresentada pela Patrício Eventos em 2017 (peça 15) não foi acolhida, conforme manifestação do Ministério da Cultura, que segue transcrita (peça 16) :  
"1. Acusamos o recebimento de documento com data de 11 de dezembro de 2017 [peça 15], encaminhando parte de documentos da Prestação de Contas e solicitando a retirada da inabilitação. do proponente. 
2. Assim sendo, comunicamos a impossibilidade de acatar os documentos protocolados até o momento como suficientes e hábeis para revogar a decisão de reprovação dos projetos por omissão, pois não foram encaminhadas todas as informações/documentação necessárias para a avaliação de resultados do projeto. Os projetos culturais devem respeitar a planilha orçamentária aprovada [peça 1, pp. 6/9, e peça 2, pp. 2/7], com o envio das respectivas notas fiscais dos gastos realizados em cada rubrica, bem como é imprescindível a efetiva comprovação das medidas de acessibilidade física, do Plano de Distribuição (valores cobrados pelos ingressos em todas as apresentações realizadas) , da democratização ao acesso público (comprovação da entrega dos ingressos gratuitos, envio dos borderôs de venda de ingresso relativos a cada apresentação prevista no projeto cultural) e outros que se fizerem necessários. Os documentos que comprovam o cumprimento do objeto e objetivos de projetos culturais, bem como a boa e regular aplicação dos recursos de natureza pública captados para a sua execução [são]: 
I - cópia dos despachos adjudicatórios e homologações das licitações realizadas ou justificativa para sua dispensa ou inexigibilidade, com o respectivo embasamento legal, quando o proponente pertencer à Administração Pública;  
II - cópia das cotações de preços, nas hipóteses previstas nos §§ l° e 2º do art. 32 desta Instrução Normativa;  
III - relatório da execução física do projeto com avaliação dos resultados;  
IV - relatório de bens móveis adquiridos, produzidos ou construídos, juntamente com comprovante de realização da cotação de preços prevista no § 2º' do art. 32 desta Instrução Normativa;  
V - relatório de bens imóveis adquiridos, produzidos ou construídos; 
VI- comprovação da distribuição dos produtos obtidos na execução do projeto, conforme previsto no plano básico de distribuição do projeto aprovado;  
VII- exemplar de produto, comprovação fotográfica ou outro registro do cumprimento do plano básico de divulgação do projeto (arquivos digitais, livro, CD, registro audiovisual etc.) ;  
VIII- comprovação das medidas adotadas pelo proponente para garantir a acessibilídade e democratização do acesso, nos termos aprovados pelo Ministério da Cultura;  
IX- comprovante do recolhimento, ao FNC, de eventual saldo não utilizado na execução do projeto;  
X- cópia do termo de aceitação definitiva da obra, quando o projeto objetivar a execução de obra ou serviço de engenharia;  
XI- comprovação da destinação cultural dos bens adquiridos, produzidos ou construídos; XII - cópias das notas fiscais, recibos de pagamentos de autônomos - RPA - e extratos bancários; e  
XIII - relatórios que compõem o Roteiro de Prestação de Contas disponível no portal do MinC na internet, com a indicação das fontes dos recursos. 
3. Diante do exposto, informamos que, até a entrega da documentação faltante, o projeto seguirá os trâmites administrativos para instauração de Tomada de Contas Especial (TCE) ." 
Neste Tribunal, a citação da Patrício Eventos Ltda., na condição de proponente, em solidariedade com a sra. Doroty Janning Patrício e com o sr. Henrique Manoel Patrício, sócios da empresa, pela importância de R$ 281.500,00, decorreu da "ausência parcial de documentação de prestação de contas dos recursos federais repassados à Patrício Eventos Ltda., no âmbito do projeto incentivado" (peças 37 e 46 a 51) . 
Em 19/11/2019, as alegações de defesa, acompanhadas por documentação (peça 55) , foram apresentadas em nome da Patrício Eventos, por intermédio do sr. Henrique Manoel Patrício, segundo o qual "já encerramos as atividades e pedimos a baixa da empresa Patrício Eventos Ltda." (peça 55, p. 5) . 
Instado a se manifestar sobre a "regularidade ou não da documentação comprobatória da prestação de contas objeto do projeto cultural Pronac 152338", encaminhada a este Tribunal em sede de alegações de defesa (diligência à peça 63) , o Ministério do Turismo: 
I - por meio da Nota Técnica 34/2020/COAOB/CGARE/DFIND/SEFIC/SECULT, concluiu pela regularidade com ressalva do cumprimento do objeto e dos objetivos (peça 68, p. 3, item 2, e p. 7, item 3.1) ; 
II - mediante o Parecer Financeiro 62/2020/CAEPP/CGPCONT/SGFT/GSE, concluiu pela reprovação parcial das contas do projeto no valor de R$ 247.951,37 e destacou o seguinte, entre outras ocorrências (peça 68, p. 3, item 2, e pp. 5/7, grifos originais) :  
"2.3.1. 	Comprovantes de despesa com descrição genérica do serviço. 
Não foi possível identificar a qual item de custo da planilha homologada o serviço dos comprovantes abaixo se refere, o que impossibilita a verificação quanto à execução de itens não aprovados. 
2.3.1.1. Nota Fiscal nº 8320, emitida por Fácil Comunicação Visual Ltda., no valor de R$ 382,50. 
2.3.1.2. 	Nota Fiscal nº 8311, emitida por Fácil Comunicação Visual Ltda., no valor de R$ 10.832,50. 
2.3.1.3. Nota Fiscal nº 8198, emitida por Fácil Comunicação Visual Ltda., no valor de R$ 12.328,41. 
2.3.1.4. Nota Fiscal nº 8223, emitida por Fácil Comunicação Visual Ltda., no valor de R$ 632,40. 
2.3.1.5. Nota Fiscal nº 8342, emitida por Fácil Comunicação Visual Ltda., no valor de R$ 195,00. 
2.3.1.6. O proponente não apresentou cartas de correção das notas referidas, sendo assim, sugere-se a impugnação do valor de R$ 24.370,81. 
2.3.2. Comprovantes de despesa inválido. 
Foram apresentados recibos simples, quando o correto seria a apresentação de Recibo de Pagamento Autônomo - RPA ou Nota Fiscal, em caso de fornecedor pessoa jurídica. 
2.3.2.1. Recibo nº 02, assinado por Sergio Rubens Theiss, no valor de R$ 42.000,00. Item de custo: Projeto Cenográfico.  
2.3.2.2. Recibo nº 03, assinado por Tarcisio Kriger, no valor de R$ 30.000,00. Item de custo: Cenógrafo.  
2.3.2.3. Recibo nº 04, assinado por Silvio Silveira, no valor de R$ 20.000,00. Item de custo: Operador de Luz e Som.  
2.3.2.4. Recibo n 05, assinado por Rosevaldo Duarte, no valor de R$ 12.000,00. Item de custo: Artesão.  
2.3.2.5. Recibo nº 06, assinado por Mario Luiz Theiss, no valor de R$ 21.000,00. Item de custo: Diretor de produção.  
2.3.2.6. Recibo nº 07, assinado por Victoria Rech Barro, no valor de R$ 28.000,00. Item de custo: Remuneração para captação de recursos. 
2.3.2.7. Recibo nº 08, sem assinatura de Elaine Maria Reich, no valor de R$ 10.580,56 [peça 55, p. 45]. Item de custo: Secretária [peça 55, p. 16: cheque 850027, nominativo]. 
2.3.2.8. Tendo em vista a apresentação de recibos inválidos, sugere-se a impugnação do valor de R$ 163.580,56.  
2.3.3. Ausência de contrato de locação e discriminação de valores. Não foi apresentado junto do comprovante abaixo um contrato de locação para os materiais alugados com a relação dos mesmos, bem como não há discriminação dos valores entre os itens de custo.  
2.3.3.1. Recibo nº 01, assinado por Cristiano Schaffer Neto, no valor de R$ 60.000,00. Itens de custo: Locação de equipamento de som para sonorização e Locação de equipamento de luz. 2.3.3.2. Considerando a ausência do contrato de locação e a discriminação dos valores, sugere-se a impugnação do valor de R$ 60.000,00.  
2.4. Importa registrar que o item de custo 'Assessor de imprensa' foi aprovado em R$ 8.000,00 e foi executado em R$ 13.201,78 [cheque 850018, peça 7, p. 23, e peça 55, p. 14]. A Instrução Normativa nº 02/2019 dispõe em seu art. 37 que ajustes que impliquem alterações acima do limite de 50% (cinquenta por cento) do valor do item aprovado devem ser submetidos previamente ao Ministério para análise, o que não aconteceu. Tal situação ensejaria aprovação com ressalvas, de acordo com o item 1, alínea 'f', inciso II, art. 51 da IN nº 02/2019. 
2.5. Valor total impugnado nas ocorrências identificadas: R$ 247.951,37 (a ser acrescido de correção monetária) ." 
 Conforme relato e análise da Secretaria de Controle Externo de Tomada de Contas Especial (SecexTCE) , após exame das alegações de defesa oferecidas (peça 72) :  
"38. Apontou-se que, quanto às notas fiscais 8198, 8223, 8311, 8320 e 8342, emitidas por Fácil Comunicação Visual Ltda. (peça 55, p. 29-33) , não foi possível identificar a que item de custo da planilha homologada os serviços se referem, e que o proponente não apresentou cartas de correção dos referidos documentos fiscais, sendo sugerida a impugnação do valor de R$ 24.370,81. Não havendo como vincular os serviços prestados ao item da planilha que integra o projeto aprovado (peça 2) e não tendo sido feitas as correções necessárias, não há como afastar o débito imputado aos responsáveis. 
39.	Os débitos deverão ser ressarcidos a partir de 2/2/2016, data em que ocorreram os pagamentos, conforme especificado na tabela abaixo.  
 (omissis) 
40.	Constata-se, no referido parecer, que houve impugnação de valores, em razão de terem sido apresentados recibos simples em vez de Recibo de Pagamento Autônomo - RPA ou nota fiscal (peça 15, p. 20-25) . Verifica-se, contudo, não ser necessária, no presente caso, a emissão de RPA ou nota fiscal para a comprovação das despesas, podendo ser apresentado recibo, desde que discriminados os serviços prestados, considerando o disposto no Relatório exarado no TC Processo 013.365/2015-0, cujo trecho consta transcrito abaixo: 
 (...) 
41.	Com base nesse posicionamento, devem ser excluídos do débito os pagamentos realizados, referentes aos recibos 2 a 7, no total de R$ 153.000,00 (R$ 42.000,00 + R$ 30.000,00 + R$ 20.000,00 + R$ 12.000,00 + R$ 21.000,00 + R$ 28.000,00) . Contudo, deve permanecer o débito de R$ 10.580,56, referente ao valor pago à Elaine Maria Reich (peça 55, p. 9) , haja vista ter sido informado que não havia assinatura no recibo nº 08, a ser ressarcido a partir de 22/2/2016 (peça 7, p. 2) . 
42.	Foi imputado débito, no valor de R$ 60.000,00, pago por meio do recibo nº 01 (peça 15, p. 19) , em razão da ausência de contrato de locação de equipamento de som para sonorização e de equipamento de luz. Todavia, esse fato, por si só, não deve dar ensejo à imputação de débito aos responsáveis, uma vez que a existência de dano aos cofres públicos tende a se evidenciar quando houver indícios de inexecução do objeto ou quando não for possível comprovar o nexo de causalidade entre os recursos recebidos e a despesa realizada. No presente caso, concluiu-
se, por meio da Nota Técnica 34/2020/COAOB/CGARE/DFIND/SEFIC/SECULT, pela regularidade com ressalva do objeto (peça 68, p. 3) e resta comprovado que o pagamento se refere a serviço de sonorização e locação de equipamento de luz para execução do projeto cultural Pronac 152338 (peça 2, p. 3 e 6) . Trata-se, portanto, de falha formal, razão pela qual não se deve imputar, aos responsáveis, o débito de R$ 60.000,00. 
43.	Da análise procedida acima, verifica-se que as alegações de defesa dos responsáveis Patrício Eventos Ltda. e Henrique Manoel Patrício devem ser rejeitadas parcialmente, uma vez que não foram suficientes para elidir integralmente a irregularidade pela qual estão sendo responsabilizados. 
 (...) 
Da responsabilização da Patrício Eventos Ltda. 
46. Conforme relatado na instrução antecedente (peça 60) , os responsáveis informaram que as atividades da Patrício Eventos Ltda. foram encerradas, tendo sido solicitada a baixa da entidade. 47. Em pesquisa ao site da RFB (peça 71) verifica-se que a entidade consta com a situação cadastral 'BAIXADA', em 2/7/2018. A citação da responsável ocorreu em 14/8/2019 (peça 39) . No presente caso, inviável o julgamento das contas de pessoa jurídica extinta antes da citação, ante a ausência de pressupostos de desenvolvimento válido e regular do processo, conforme entendimento proferido no TC Processo 017.031/2004-5 (Acórdão 10938/2016-TCU-Segunda Câmara) . 
48. Portanto, há que se considerar iliquidáveis as contas da Patrício Eventos Ltda., ordenando o seu trancamento, com fundamento nos arts. 20 e 21 da Lei 8.443/1992, c/c o art. 211, § 1º, do Regimento Interno do TCU. 
 (...) 
54. Considerando o fato de a Patrício Eventos Ltda ter sido extinta em 2018 e de sua citação ter sido realizada em 2019, inviável o julgamento de suas contas ante a ausência de pressupostos de desenvolvimento válido e regular do processo, conforme entendimento proferido no TC Processo 017.031/2004-5 (Acórdão 10938/2016-TCU-Segunda Câmara) . Logo, suas contas devem ser consideradas iliquidáveis, sendo ordenado o seu trancamento, com fundamento nos arts. 20 e 21 da Lei 8.443/1992, c/c o art. 211, § 1º, do Regimento Interno do TCU." 
A SecexTCE propõe, então (peças 72 a 74, grifo original) : 
 (transcrição do encaminhamento da SecexTCE) 
II
Com as vênias de estilo, o Ministério Público de Contas dissente parcialmente da proposição da SecexTCE, pelos motivos que passa a expor.  
O MP de Contas entende que podem ser acolhidas as alegações de defesa acerca da importância de R$ 10.580,56, relativa ao Recibo 8, sem assinatura, em nome da sra. Elaine Maria Rech, secretária (peça 55, p. 45, e peça 68, p. 6, item 2.3.2.7) , profissional previsto na planilha orçamentária do projeto à peça 1, p. 7, e à peça 2, p. 7. Isso porque consta dos autos cópia do cheque nominativo à referida destinatária (cheque 850027, peça 55, p. 16) , o qual foi indicado na Relação de Pagamentos (peça 55, p. 9) e devidamente debitado da conta do projeto (peça 7, p. 2) . 
Além disso, consoante informações disponíveis no Linkedin , a sra. Elaine Maria Rech tem curso de secretariado e já prestou serviços à empresa Patrício Eventos Ltda. 
No tocante à situação jurídica da proponente, a unidade técnica ora fala em baixa da empresa (peça 72, item 47) , ora fala na extinção (peça 72, itens 47 e 54) da Patrício Eventos Ltda.  
O Ministério Público de Contas destaca que, nos termos da jurisprudência assente nesta Corte, a baixa da empresa não impede sua condenação em débito, conforme segue:  
"A situação de 'baixa' de empresa no Sistema CNPJ da Receita Federal não indica, necessariamente, o fim da personalidade jurídica, que somente ocorre após a liquidação da sociedade e o cancelamento de sua inscrição no órgão competente (art. 51 do Código Civil) . Na ausência de provas de sua liquidação, a pessoa jurídica pode ser responsabilizada pelo TCU." (Acórdão 5112/2021-TCU-Segunda Câmara | Relator: BRUNO DANTAS e Acórdão 1512/2015-TCU-Primeira Câmara | Relator: BRUNO DANTAS)   
A extinção da personalidade jurídica da empresa somente ocorre após o encerramento de sua liquidação (Acórdão 4433/2018-TCU-Primeira Câmara | Relator: BRUNO DANTAS) . 
Mediante consulta à Junta Comercial do Estado de Santa Catarina, o MP de Contas verificou que a Patrício Eventos Ltda. foi, de fato, extinta (peça 75) , de modo que assiste razão à unidade técnica em propor que as contas da sociedade empresária sejam consideradas iliquidáveis (peça 72, item 56, alínea "c") . 
O Ministério Público de Contas entende, porém, que deva ser excluída da relação processual a sra. Doroty Janning Patrício, visto não se tratar, de acordo com a documentação acostada aos autos, de sócia-administradora da empresa proponente (peças 40 a 42 e 71) . 
O sr. Henrique Manoel Patrício era o sócio-administrador e dirigente da empresa. Foi ele quem solicitou o apoio ministerial ao projeto (peça 1, p. 1) . Era ele o usuário do Sistema de Apoio às Leis de Incentivo à Cultura (SalicWeb) (peça 1, p. 1) . Foi ele quem se manifestou na fase interna desta TCE, encaminhando a prestação de contas (peça 15, pp. 1/2) , e assinou as alegações de defesa oferecidas a este Tribunal (peça 55, p. 5) , conforme padrão gráfico do aludido responsável às peças 56 e 58. Ademais, o sr. Henrique Manoel assinou todos os cheques indicados na relação de pagamentos (peça 55, pp. 9/16) . Consoante precedentes desta Corte:  
"Somente os sócios que exercem atividade gerencial (administradores) em pessoa jurídica que recebe recursos com amparo na Lei Rouanet (Lei 8.313/1991) devem responder solidariamente com a empresa pelas irregularidades detectadas." (Acórdão 2176/2021-TCU-Segunda Câmara | Relator: BRUNO DANTAS) 
"Sócios que não exercem atividade gerencial em pessoa jurídica que recebe recursos com amparo na Lei 8.313/1991 (Lei Rouanet) não devem responder solidariamente com a empresa pelas irregularidades detectadas, exceto nas situações em que fica patente que eles se valeram de forma abusiva da sociedade empresária para tomar parte nas práticas irregulares." (Acórdão 8652/2020-TCU-Segunda Câmara | Relator: AROLDO CEDRAZ) 
"São solidariamente responsáveis os sócios que exercem atividade de gerência na sociedade empresária responsabilizada pela má aplicação dos recursos públicos a ela repassados na forma da Lei 8.313/1991 (Lei Rouanet) ." (Acórdão 4997/2020-TCU-Primeira Câmara | Relator: BENJAMIN ZYMLER) 
 A condenação do sr. Henrique Manoel Patrício, então sócio-administrador da extinta Patrício Eventos, deve realmente alcançar, consoante proposto pela SecexTCE, as quantias discriminadas a seguir, visto que o Ministério Público de Contas, ante os "comprovantes de despesa com descrição genérica do serviço", também não logrou "identificar a qual item de custo da planilha homologada [peça 2, pp. 2/7] o serviço dos comprovantes abaixo se refere, o que impossibilita a verificação quanto à execução de itens não aprovados" (item 2.3.1 do Parecer Financeiro 62/2020, à peça 68, pp. 5/6) : 
	ITEM 
	EMPRESA 
	NF 
	VALOR (R$) 
	DISCRIMINAÇÃO 

	2.3.1.1 
	Fácil Comunicação Visual Ltda. 
	8320 
	382,50 
	PVC 5MM + Recorte Especial (peça 15, p. 15) 

	2.3.1.2 
	Fácil Comunicação Visual Ltda. 
	8311 
	10.832,50 
	Lona 340GR trama 200x300 - acabamento, dobra e instalação da flâmula no suporte (peça 55, p. 29) 

	2.3.1.3 
	Fácil Comunicação Visual Ltda. 
	8198 
	12.328,41 
	Lona 340GR trama 200x300, instalação de flâmula e de suporte e PVC 5MM impresso 
duas faces (peça 15, p. 16) 

	2.3.1.4 
	Fácil Comunicação Visual Ltda. 
	8223 
	632,40 
	Lona 360GR trama 500x500 + acabamento com ilhós (peça 15, p. 17) 

	ITEM 
	EMPRESA 
	NF 
	VALOR (R$) 
	DISCRIMINAÇÃO 

	2.3.1.5 
	Fácil Comunicação Visual Ltda. 
	8342 
	195,00 
	Lona 340GR trama 200x300 (peça 15, p. 18) 

	TOTAL 
	- 
	- 
	24.370,81 
	- 

Embora a planilha orçamentária aprovada contenha itens de custo aparentemente coerentes com os bens adquiridos, como, por exemplo, "material cenográfico" e "cenografia/material/confecção" (peça 2, pp. 2/7) , é do gestor o ônus de comprovar a efetiva pertinência das aquisições efetuadas com recursos captados para o projeto incentivado, cabendo lembrar que, no caso concreto, tais despesas, no montante de R$ 24.370,81, foram glosadas pelo ministério, a quem cabe a fiscalização primária da aplicação dos recursos. 
III
Em face do que restou apurado nos autos, portanto, o Ministério Público de Contas manifesta-se parcialmente de acordo com a proposição oferecida pela SecexTCE (peças 72 a 74) , sugerindo os seguintes ajustes no encaminhamento à peça 72, item 56: 
a) excluir a sra. Doroty Janning Patrício da relação processual; 
b) na alínea "d", excluir a quantia de R$ 10.580,56 da composição do débito e retificar o cofre credor para Fundo Nacional da Cultura (Lei 8.313/1991, peça 11, item 3) .
É o relatório.

não há

Procurador Júlio Marcelo de Oliveira.

TOMADA DE CONTAS ESPECIAL. PROJETO PRONAC. REALIZAÇÃO DE EVENTO NATALINO EM POMERODE/SC. AUSÊNCIA PARCIAL DE DOCUMENTAÇÃO COMPROBATÓRIA. REVELIA DE UM DOS RESPONSÁVEIS. EXTINÇÃO DA EMPRESA: CONTAS ILIQUIDÁVEIS. PROPOSTA DE ACOLHIMENTO PARCIAL DAS ALEGAÇÕES DE DEFESA DOS DEMAIS. PROPOSTA DO MP/TCU DE EXCLUSÃO DE UM DOS RESPONSÁVEIS E DE ACOLHIMENTO DE MAIS UMA DESPESA. DÉBITO RESIDUAL. PRINCÍPIO DA RACIONALIDADE ADMINISTRATIVA. CONTAS ILIQUIDÁVEIS DA EMPRESA: TRANCAMENTO. CONTAS REGULARES COM RESSALVA DO DIRIGENTE. ARQUIVAMENTO.

TOMADA DE CONTAS ESPECIAL (TCE)

Secretaria de Controle Externo de Tomada de Contas Especial (SecexTCE).

Inicialmente, registro que atuo nestes autos por força de sorteio, realizado nos termos do art. 18 da Resolução-TCU 175/2005 (peça 35) .
2.	Em exame tomada de contas especial instaurada pela Secretaria Especial da Cultura do Ministério do Turismo, em desfavor de Patrício Eventos Ltda, Henrique Manoel Patrício e Doroty Janning Patrici, dirigentes da entidade, em razão de omissão no dever de prestar contas dos recursos captados por força do projeto cultural Pronac 152338, descrito da seguinte forma: "Realização de evento natalino, de 20 de novembro de 2015 a 09 de janeiro de 2016, na cidade de Pomerode\SC, com exposições artísticas diversas e aproximadamente 50 atividades culturais em praça pública, sendo: 13 apresentações musicais clássica e/ou erudita, 13 apresentações de corais regionais, 12 apresentações de danças Típicas Alemãs, 3 encenações teatrais da Lenda do Pelznickel, 6 encenações teatrais do Auto de Natal e 3 encenações teatrais Momento de Reflexão".
3.	Feitas as notificações dos responsáveis pelo Ministério repassador, em 6/11/2017, o dirigente da Secretaria Especial de Cultura autorizou a instauração de tomada de contas especial, em razão, ab initio, da omissão no dever de prestar contas (peça 25-27) . Contudo, verificou-se, conforme matriz de responsabilização à peça 36, que a irregularidade se referia à ausência parcial de documentação de prestação de contas dos recursos federais transferidos à Patrício Eventos Ltda.
4.	No relatório do tomador de contas (peça 30) , quantificou-se um prejuízo no valor de R$ 281.500,00, correspondentes ao total captado pela empresa ao abrigo da Lei de Incentivo à Cultura no âmbito do Pronac - Programa Nacional de Apoio à Cultura (Lei 8.313/1991) .  
5.	Conforme exposto na instrução da Secex-TCE, reproduzida no relatório precedente, compareceram aos autos, já na fase externa nesta Corte, Patrício Eventos Ltda. e Henrique Manoel Patrício, representante da entidade, permanecendo silente a Sra. Doroty Janning Patrício.
6.	Diante da análise preliminar empreendida pela unidade técnica e da informação colhida dos responsáveis de que a documentação relativa à prestação de contas foi enviada, de forma eletrônica, ao órgão responsável, foi promovida diligência junto à Secretaria Especial de Cultura, para que informasse sobre a regularidade ou não da documentação comprobatória, que foi respondida por meio da peça 68. 
7.	Na derradeira análise técnica transcrita no relatório, a Secex-TCE diverge do parecer financeiro colacionado pela Secretaria Especial de Cultura e conclui pelo acolhimento parcial das alegações de defesa trazidas por Patrício Eventos Ltda. e Henrique Manoel Patrício, com a redução do débito originalmente quantificado para o valor histórico de R$ 34.951,27, da seguinte forma: 
	Valor original (R$) 
	Data da ocorrência 
	Irregularidade 

	 382,50 
	02/02/2016 
	Item da planilha homologada não identificado

	 10.832,40 
	02/02/2016 
	Item da planilha homologada não identificado

	 12.328,41 
	02/02/2016 
	Item da planilha homologada não identificado

	 632,40 
	02/02/2016 
	Item da planilha homologada não identificado

	 195,00 
	02/02/2016 
	Item da planilha homologada não identificado

	 10.580,56 
	22/02/2016 
	Recibo sem assinatura

	34.951,27
	Total

8.	Propõe ainda a unidade técnica considerar iliquidáveis as contas da entidade empresarial, considerando o encerramento de suas atividades, bem como reconhecer a inexistência da prescrição da pretensão punitiva.  
9.	Já o Ministério Público junto ao Tribunal de Contas da União propõe acolher as despesas consideradas devidas pela Secex-TCE, bem como excluir a empresa Patrício Eventos Ltda., considerando que a entidade se encontra de fato, extinta (peça 75) .
10.	Considera o MP/TCU, porém, divergindo da unidade técnica, que deva ser excluída da relação processual a Sra. Doroty Janning Patrício, visto que a responsável não atuava como sócia-administradora da empresa proponente, mas tão somente o Sr. Henrique Manoel Patrício.
11.	Considera também o Parquet especializado que deva ser excluído do débito o valor de R$ 10.580,56, relativo ao recibo nº 8, sem assinatura, em nome da sra. Elaine Maria Rech, secretária (peça 55, p. 45, e peça 68, p. 6, item 2.3.2.7) , profissional previsto na planilha orçamentária do projeto à peça 1, p. 7, e à peça 2, p. 7. Isso porque consta dos autos cópia do cheque nominativo à referida profissional (cheque 850027, peça 55, p. 16) , o qual foi indicado na Relação de Pagamentos (peça 55, p. 9) e devidamente debitado da conta do projeto (peça 7, p. 2) , fazendo com que a quantificação do débito restasse assim configurada:
	Item
	Empresa
	NF 
	Valor (R$) 
	Discriminação da despesa

	2.3.1.1 
	Fácil Comunicação Visual Ltda. 
	8320 
	382,50 
	PVC 5MM + Recorte Especial (peça 15, p. 15) 

	2.3.1.2 
	Fácil Comunicação Visual Ltda. 
	8311 
	10.832,50 
	Lona 340GR trama 200x300 - acabamento, dobra e instalação da flâmula no suporte (peça 55, p. 29) 

	2.3.1.3 
	Fácil Comunicação Visual Ltda. 
	8198 
	12.328,41 
	Lona 340GR trama 200x300, instalação de flâmula e de suporte e PVC 5MM impresso duas faces (peça 15, p. 16) 

	2.3.1.4 
	Fácil Comunicação Visual Ltda. 
	8223 
	632,40 
	Lona 360GR trama 500x500 + acabamento com ilhós (peça 15, p. 17) 

	2.3.1.5 
	Fácil Comunicação Visual Ltda. 
	8342 
	195,00 
	Lona 340GR trama 200x300 (peça 15, p. 18) 

	Total
	24.370,81 
	- 

II
12.	Acompanho as análises de mérito empreendidas pela unidade técnica, com as alterações promovidas pelo ilustre representante do Parquet especializado, divergindo, contudo, quanto ao encaminhamento suscitado.
13.	Com razão da Secex-TCE ao divergir da impugnação de valores em razão de terem sido apresentados recibos simples ao invés de recibo de pagamento autônomo (RPA) ou nota fiscal (peça 15, p. 20-25) , visto que os referidos recibos apresentados pela empresa discriminam satisfatoriamente os serviços prestados, bem como identificam os prestadores, na esteira da jurisprudência mencionada pela unidade técnica (peça 72, p. 9) . 
14.	Além disso, como bem pontuou a unidade técnica, a Nota Técnica 34/2020/COAOB/CGARE/DFIND/SEFIC/SECULT, da Secretaria Especial de Cultura (peça 68, p. 3) atestou a satisfatória execução do objeto patrocinado, restando comprovado que o pagamento de R$ 60.000,00, também impugnado pelo Parecer Financeiro daquela Secretaria, está abrangido pelo serviço de sonorização e de locação de equipamentos de luz previstos na planilha homologada à peça 2, p. 3 e 6 (peça 72, p. 9-10) .
15.	Conforme apurado nos autos, restaram então comprovantes de despesa cuja descrição genérica não permitiu identificar qual item de custo da planilha homologada (peça 2, p. 2-7) , os serviços referidos nas notas fiscais se referem. Entretanto, verifico que a planilha igualmente contém itens genéricos, tais como "Cenografia/Material/Confecção", relativo ao material e confecção do cenário para o auto de Natal e Momento de Reflexão, no valor de R$ 45.000,00 e "Artesão", relativo a construção dos cenários para as peças do Pelzinickel, Auto de Natal e Momento de Reflexão, no montante de R$ 27.000,00 (peça 2, p. 26) , aos quais os itens 2.3.1.1, 2.3.1.2, 2.3.1.3, 2.3.1.4 2.3.1.5 indicados na planilha anterior, poderiam em tese se amoldar.
16.	Sem me comprometer a considerar devidos esses itens da planilha homologada, apenas encareço que tais elementos correspondem a um reduzido montante residual do débito o que, aliado ao fato de que houve a comprovação da realização das 13 apresentações musicais clássica e/ou erudita, 13 apresentações de corais regionais, 12 apresentações de danças Típicas Alemãs, 3 encenações teatrais da Lenda do Pelznickel, 6 encenações teatrais do Auto de Natal e 3 encenações teatrais Momento de Reflexão, previstos no plano de trabalho aprovado, me levam a adotar o encaminhamento sufragado por este Colegiado no julgamento do Acórdão 9949/2021-TCU-Segunda Câmara, de minha relatoria, no qual considerei que a ausência de dois comprovantes de despesas que estavam corroboradas pela documentação bancária, no montante de R$ 40.000,00 e taxas bancárias no valor de R$ 48,00, não justificavam a imputação de débito aos responsáveis, e a movimentação da máquina administrativa em sua persecução, verbis:
"12.	É certo que é dever de todo aquele que estiver gerindo recursos públicos ou oriundos de renúncia de receita com base em leis de incentivo - caso dos autos - prestar contas dos recursos recebidos, como princípio republicano basilar de nossa Constituição. Tendo os responsáveis trazido, ainda que intempestivamente, elementos de convicção suficientes a comprovar a realização da totalidade das apresentações artísticas de música erudita projetadas (peça 146) , não posso concordar com a afirmação da unidade técnica de que se tratou de "ato praticado com culpa grave, pois, na espécie, a conduta dos responsáveis se distancia daquela que seria esperada de um administrador público minimante diligente, num claro exemplo de erro grosseiro a que alude o art. 28 do Decreto-lei 4.657/1942 (Lei de Introdução às Normas do Direito Brasileiro) , incluído pela Lei 13.655/2018" (peça 148, p. 6-7) . (Grifei) 
13.	A uma, porque não se trata aqui de administradores públicos, mas de entidade promovedora de eventos artísticos, a qual não obstante se sujeite igualmente aos princípios da legalidade e legitimidade no uso de recursos públicos, não deve se submeter, em uma análise de proporcionalidade estrita, à mesma régua de avaliação subjetiva de um gestor público. 
14.	A duas, porque o objeto constante do Projeto patrocinado foi satisfatoriamente concluído, respeitando a proporcionalidade dos recursos de incentivo captados, como atestou a Secretaria Especial de Cultura, em duas manifestações técnicas, uma à peça 8, realizada em abril/2013 e a qual consignou que: (omissis) 
16.	A três, não obstante o parecer financeiro da Secretaria Especial de Cultura (peça 146, p. 12-13) tenha identificado a ausência de dois comprovantes de despesa, emitidos por Araújo Lopes Pub. Promoções Artísticas Vídeo, no valor de R$ 40.000,00 e taxas bancárias não devidas no montante de R$ 48,00, considero que tais despesas estão suportadas pelos extratos bancários às peças 60-62 e portanto a ausência dos referidos comprovantes, correspondentes a menos de 2,5% do total captado, não justifica a manutenção da mobilização da máquina administrativa na persecução desses valores.  
17.	A quatro, levo em consideração, além das considerações de ordem prática dos recorrentes pertinentes às dificuldades enfrentadas com o encerramento das atividades na sede da empresa e demissão de funcionários (peça 58, p. 12-13) , o esforço dos responsáveis em colimar os elementos comprobatórios da realização dos eventos culturais em tela com extensa coletânea documental (peças 59-132) , ainda que de forma intempestiva, face às dificuldades prementes por que passa o setor artístico e de eventos por conta da pandemia do SarsCov-2, e por fim, o já mencionado princípio da racionalidade administrativa, face ao reduzido valor residual reprovado decorrente do não envio de dois comprovantes de despesas, indicados no Parecer Financeiro da Secretaria Especial de Cultura.
17.	Diferentemente, no caso em tela, além do valor reduzido de despesas não identificadas (R$ 24.370,81) , não há ausência de documentação, mas ausência de suficiente descrição dos serviços, os quais por si só (lona, instalação de flâmula e outros materiais de palco) , ainda assim não destoam do objeto patrocinado com recursos da referida lei de incentivo cultural. Também nestes autos, a empresa responsável pelas apresentações restou extinta, conforme levantamento realizado pelo Parquet especializado junto à Junta Comercial do Estado de Santa Catarina (peça 75) , razão pela qual, aliás, acompanho a proposta de considerar iliquidáveis as contas da sociedade empresária. 
18.	Acompanho ainda a proposta do MP/TCU de excluir a Sra. Doroty Janning Patrício da relação processual, visto que apenas o Sr. Henrique Manoel Patrício atuava como sócio-administrador e dirigente da Patrício Eventos Ltda., sendo ele o usuário do Sistema de Apoio às Leis de Incentivo à Cultura (SalicWeb) (peça 1, p. 1) . Foi ele ainda quem se manifestou na fase interna desta TCE, encaminhando a prestação de contas (peça 15, pp. 1-2) , e assinou as alegações de defesa oferecidas a este Tribunal (peça 55, p. 5) , além de ter assinado todos os cheques indicados na relação de pagamentos (peça 55, p. 9-16) 
19	Por esses motivos e com essas diretivas em mente, por não reconhecer "erro grosseiro" na conduta do Sr. Henrique Manoel Patrício, entendo não deva subsistir, excepcionalmente, a irregularidade relativa à documentação contendo descrição genérica dos serviços, razão pela qual divirjo do encaminhamento alvitrado pela Secex-TCE e pelo MP/TCU para julgar as presentes contas especiais regulares com ressalva, com o consequente arquivamento dos autos. 
20.	Face ao exposto, voto por que o Tribunal adote o acórdão que ora submeto à apreciação deste Colegiado.
TCU, Sala das Sessões Ministro Luciano Brandão Alves de Souza, em 31 de agosto de 2021.
RAIMUNDO CARREIRO 
Relator